【裁判字號】    97,易,642
【裁判日期】    980414
【裁判案由】    傷害
【裁判全文】
臺灣宜蘭地方法院刑事判決               97年度易字第642號
公  訴  人  臺灣宜蘭地方法院檢察署檢察官
被      告  戊○○
                      高雄左營.
選任辯護人  韓邦財律師
上列被告因傷害案件，經檢察官提起公訴（97年度偵字第4208號
），本院判決如下：
    主  文
戊○○犯傷害罪，處有期徒刑參月，如易科罰金，以新臺幣壹仟
元折算壹日。
    事  實
一、戊○○係海軍二六一戰隊馬公軍艦船體保修中士、丙○○則
    係馬公軍艦上之損害管制一兵，二人分屬不同職務單位，戊○○對於丙○○並無職務上指揮、監督、管理之權限。戊○○因不滿丙○○於民國97年1月11日早上未按時參加艦上之
    集合點名，竟基於普通傷害之犯意，於當日上午7時10分許
    ，在當時停泊於宜蘭縣蘇澳軍港內之馬公軍艦船工間內，以
    拳頭毆打丙○○臉頰，致丙○○因而受有右側臉頰紅腫之傷
    勢。
二、案經丙○○訴由國防部北部地方軍事法院檢察署函送臺灣宜
    蘭地方法院檢察署檢察官偵查起訴。
    理  由
一、證據能力部分：
（一）按被告以外之人於審判外之言詞或書面陳述，除法律有規
      定者外，不得作為證據，刑事訴訟法第159條第1項固定有
      明文。惟被告以外之人於審判外向法官所為之陳述，得為
      證據、被告以外之人於偵查中向檢察官所為之陳述，除顯
      有不可信之情況者外，得為證據，刑事訴訟法第159條之1
      第1項、第2項亦有明定。而刑事訴訟法第159條之1規定，
      所稱之「法官」、「檢察官」，並未明文排斥軍事法院之
      「軍事審判官」及軍事法院檢察署之「軍事檢察官」（參
      見最高法院94年台上字第1027號判決意旨、臺灣高等法院
      暨所屬法院94年法律座談會刑事類提案第23號研討結果。
      ）。因此，被告以外之人向軍事審判官所為之陳述，依刑
      事訴訟法第159條之1第1項規定，自具有證據能力。另軍
      事檢察官係依軍事審判法之規定，代表國家偵查犯罪、實
      施公訴，依法有訊問被告、證人、鑑定人之權，且實務運
      作時，偵查中軍事檢察官向被告以外之人所取得之陳述，
      原則上均能遵守法律規定，不致違法取供，其可信性甚高
      ，若無證據顯示被告以外之人向軍事檢察官所為之陳述，
      有顯不可信之情況，則被告以外之人向軍事檢察官所為之
      陳述，依刑事訴訟法第159條之1第2項規定，自具有證據
      能力。本件情形，證人丙○○於軍事法院審理時，係以證
      人身分具結後，於軍事法院審判官前為陳述，依上開說明
      ，證人丙○○於軍事法院審判官前所為之陳述，自有證據
      能力。另證人丙○○、丁○○、甲○○、許哲偉於接受軍
      事檢察官偵訊時，亦係以證人身分具結後為陳述，且無證
      據顯示上列證人於接受軍事檢察官偵訊時所言，有何顯不
      可信之情況，則依上開說明，渠等於軍事檢察官前所為之
      陳述，自亦均有證據能力。辯護人所辯「證人丙○○於軍
      事檢察官、軍事審判官訊問時所言，及證人丁○○、甲○○、許哲偉於軍事檢察官、軍事審判官訊問時所言，均屬
      審判外之陳述，且刑事訴訟法第159條之1所稱之『法官』
      、『檢察官』均指普通法院之法官、檢察官，故上列證人
      於軍事檢察官、軍事審判官訊問時所言均無證據能力。」
      云云，顯不足採。
（二）次按，被告以外之人於審判外之陳述，雖不符前四條之規
      定，而經當事人於審判程序同意作為證據，法院審酌該言
      詞陳述或書面陳述作成時之情況，認為適當者，亦得為證
      據；當事人、代理人或辯護人於法院調查證據時，知有第
      159條第1項不得為證據之情形，而未於言詞辯論終結前聲
      明異議者，視為有前項之同意，刑事訴訟法第159條之5第
      1項、第2項亦定有明文。本件情形，被告、辯護人、檢察
      官於本院審理時對於下列所述之其他證據資料，均不爭執
      其證據能力，本院審酌該等證據資料作成時之狀況，均無
      不宜作為證據情事，依刑事訴訟法第159條之5第2項規定
      ，自均得作為證據。
二、認定犯罪事實所憑之依據：
    訊據被告戊○○固坦承「伊於海軍二六一戰隊馬公軍艦擔任
    船體保修中士，丙○○是同艦之士兵，於馬公軍艦上伊對丙○○並無指揮監督權限。97年1月11日上午7時10分許，伊曾
    因丙○○當天早上集合未到一事，與丙○○發生爭執，事後
    艦上翁金龍士官長曾召集伊與丙○○當面談，伊有於翁金龍
    面前向丙○○道歉。」等情不諱（見本院卷第37、136至137
    頁），惟矢口否認有何普通傷害之犯行，辯稱「97年1月11
    日上午7點10分許，我只是唸了丙○○，我並沒有用拳頭毆
    打丙○○的臉部，並沒打傷他，我沒有傷害之犯行。」云云
    ，然查：上揭犯罪事實，業據證人即告訴人丙○○於軍事檢
    察官偵訊時、軍事法院審理時、本院審理時結證指訴「我在
    海軍二六一戰隊馬公軍艦上擔任損害管制一兵，戊○○是鑑
    上的船體保修中士，二人分屬不同職務單位，戊○○對我並
    無職務上指揮、監督、管理之權限。97年1月11日上午7時10
    分許，戊○○因為不滿我於當日早上未按時參加點名集合，
    即在停泊於宜蘭縣蘇澳軍港內之馬公軍艦船工間內，以拳頭
    毆打我的臉頰，導致我的右側臉頰紅腫疼痛，當天晚上我就
    到艦上的醫務室就診拿藥。」等情綦詳（見軍事檢察署偵查
    卷第59至62、69、119頁，地方軍事法院卷第66至71頁，本
    院卷第73至88頁），核與證人即馬公軍艦醫務士甲○○於軍
    事檢察官偵訊時及本院審理時所結證「97年1月11日晚間9時
    許，丙○○來艦上的醫務室看診，當時我看見他的右側臉頰
    紅腫，我就給他冰敷，並開了止痛藥、肌肉鬆弛劑給他吃。
    看診時我有問他發生什麼事，丙○○說是因為集合遲到而被
    戊○○打傷。」之情節（見軍事檢察署偵查卷第93至94頁，
    本院卷第93至95頁）、證人即馬公軍艦醫務兵丁○○於軍事
    檢察官偵訊時及本院審理時所結證「97年1月11日晚間，我
    回到艦上醫務室時，見到丙○○在醫務室內就診，醫務班長
    甲○○有幫丙○○冰敷，並開止痛藥、肌肉鬆弛劑給他吃。
    我有看一下丙○○受傷的情形，看見他的右側臉頰有紅腫的
    情形，丙○○說他是被人打傷的。」之情節（見軍事檢察署
    偵查卷第86至87頁，本院卷第89至92頁）、證人即馬公軍艦
    士官乙○○於軍事檢察官偵訊時及本院審理時所結證「97年
    1月11日晚間，我下哨回到睡舖時，看見丙○○還沒有睡，
    我看見他的下巴腫腫的，我有問他怎麼了，但他沒有回答。
    」之情節（見軍事檢察署偵查卷第106頁，本院卷第96至97
    頁），均相符合，且有海軍馬公軍艦門診紀錄日報表、戊○○兵籍表、丙○○軍人身分證、戊○○及丙○○人事令在卷
    可稽。從而，本件事證已臻明確，被告空言否認犯行，要屬
    飾卸之詞，諉無足取，被告於97年1月11日上午7時10分許，
    在停泊於宜蘭縣蘇澳軍港內之馬公軍艦船工間內，以拳頭毆
    打丙○○臉頰，致丙○○因而受有右側臉頰紅腫傷勢之普通
    傷害犯行，已堪予認定，應依法論科。
三、論罪科刑：
    核被告戊○○之所為，係犯刑法第277條第1項之傷害罪。爰
    審酌被告之品行、智識程度；犯罪之動機、目的、手段；身
    為職業軍人卻不知守法，因細故即任意逞兇毆傷同僚，且犯
    後猶飾詞否認犯行，復未賠償告訴人之損害，絲毫未見悔意
    ；被害人所受之身心傷害等一切情狀，暨檢察官、被告、辯
    護人、告訴人對於科刑範圍所表示之意見後，酌情量處如主
    文所示之刑，並諭知易科罰金之折算標準，以示警懲。
四、至於公訴人雖另指稱「被告於97年1月11日上午7時10分許，
    以拳頭毆打丙○○臉頰後，除造成致丙○○因而受有右側臉
    頰紅腫之傷勢外，更已造成丙○○受有『雙側下顎骨骨角骨
    折』之傷勢」云云，然犯罪事實，應依證據認定之，無證據
    不得認定犯罪事實，刑事訴訟法第154條第2項定有明文。且
    告訴人之告訴，係以使被告受刑事訴追為目的，是其陳述是
    否與事實相符，仍應調查其他證據以資審認（最高法院52年
    台上字第1300號判例意旨參照）。另認定犯罪事實所憑之證
    據，雖不以直接證據為限，間接證據亦包括在內，然而無論
    直接證據或間接證據，其為訴訟上之證明，須於通常一般之
    人均不致有所懷疑，而得確信其為真實之程度者，始得據為
    有罪之認定，倘其證明尚未達到此一程度，而有合理之懷疑
    存在，致無從為有罪之確信時，即不得遽為不利於被告之認
    定（最高法院76年上字第4986號判例意旨參照），經查：
（一）公訴人所舉證人丁○○、甲○○、乙○○、翁金龍、葉健
      達之證詞及海軍馬公軍艦門診紀錄日報表等證物，充其量
      僅能證明被告有於97年1月11日上午7時10分許，在馬公軍
      艦上毆打告訴人丙○○，致告訴人丙○○因而受有右側臉
      頰紅腫傷勢之事實，上列證據均無法證明「被告上開毆打
      行為，已造成告訴人丙○○受有『雙側下顎骨骨角骨折』
      傷勢」之事實，自無從為不利於被告之認定。
（二）至於公訴人所舉告訴人臉部腫脹相片、國防醫學院三軍總
      醫院診斷證明書、病歷資料及X光片電子檔案等文件，至
      多僅能證明告訴人丙○○於97年1月17日至該醫院急診就
      醫時，身上有「雙側下顎骨骨角骨折」傷勢之事實，然此
      等病歷文件並無法證明上開骨折傷勢係被告毆打所造成，
      自亦無從為不利於被告之認定。
（三）而告訴人丙○○雖於軍事檢察官偵訊時、軍事法院法官審
      理時及本院審理時一致指稱「伊雙側下顎骨骨角骨折之傷
      勢，就是被告97年1月11日上午7時10分許，在馬公軍艦上
      毆打伊所致，一開始是不想把事情鬧大，所以伊才會說是
      下樓梯跌倒受傷。」云云，且其母即證人李宜榛於軍事檢
      察官偵訊時亦附和為相同之證言，然徒手以拳頭毆打他人
      臉部若欲造成「雙側下顎骨骨角骨折」之傷勢，衡情其所
      施之力道必是十分巨大，於此重擊下，處於拳頭及下顎骨
      硬物中之脆弱口腔內黏膜及牙齦豈有不出血之理，然告訴
      人丙○○卻陳稱「97年1月11日被打之後，牙齦或口腔並
      無流血，97年1月12日臉部也已經沒有紅腫，所以12日並
      未於艦上再次就診。」等語（見本院卷第78、79、82頁）
      ，則被告於毆打告訴人丙○○時，其所施之力道是否足以
      造成告訴人丙○○「雙側下顎骨骨角骨折」，顯然令人質
      疑。其次，告訴人丙○○復已陳稱「97年1月11日拿到肌
      肉鬆弛劑後，我只吃了兩、三天。97年1月11至16日之間
      ，只有11、16日因臉部不舒服而不能吃東西，12至15日都
      能正常吃東西。」等語（見本院卷第88頁），然若告訴人
      丙○○「雙側下顎骨骨角骨折」之傷勢係被告97年1月11
      日毆打所造成，則何以告訴人丙○○只有於97年1月11、1
      6日二日因該傷勢無法飲食，於97年1月12至15日間，或97
      年1月13日停藥後之97年1月14、15日均能正常飲食？故告
      訴人丙○○「雙側下顎骨骨角骨折」是否係被告於97年1
      月11日所造成，確屬有疑。況且，卷附之國防醫學院三軍
      總醫院內湖（急診）營區值日官日誌上載明「1320時急診
      室通知現役軍人受傷丙○○、Ｚ000000000、一兵、海軍馬
      公1805軍艦回家上樓梯時摔傷（下顎骨折）1555時轉W232
      02床」等情（見軍事檢察署偵查卷第165頁）、三軍總醫
      院會診紀錄（97年1月17日）上載明「二天前受傷，今日
      就診」等情（見軍事檢察署偵查卷第207頁背面）、國防
      醫學院三軍總醫院急診醫護生命徵候紀錄（97年1月17日
      ）上載明「FAMILY代訴二天前被認識的人用拳頭打雙下巴
      」等情（見軍事檢察署偵查卷第210頁）、國防醫學院三
      軍總護理紀錄（97年1月17日）上載明「此次因二天前跌
      倒入台大」等情（見軍事檢察署偵查卷第250頁），且告
      訴人丙○○於本院審理時亦供述「
      審判長問：（提示國防部北部軍事法院檢察署偵查卷第21
                0頁三軍總醫院急診醫護生命徵候紀錄）你到
                三總醫院急診時你有向醫護人員稱你是在兩天
                前被認識的人用拳頭打雙下巴，你有無這樣講
                ？
      證人丙○○答：有。
      審判長問：為何你跟急診醫護人員說你是在兩天前被認識
                的人用拳頭打雙下巴？
      證人丙○○答：我不知道。
      審判長問：為何捏造一個假的時間點？
      證人丙○○答：我說錯了。
      審判長問：（提示國防部北部軍事法院檢察署偵查卷第25
                0頁三軍總醫院護理紀錄）你到三總醫院就診
                時，你是否有跟醫護人員稱你是兩天前跌倒而
                下巴受傷？
      證人丙○○答：有。
      審判長問：為何你向醫護人員稱你是兩天前跌倒而使下巴
                受傷？
      證人丙○○答：沒有印象。
      審判長問：兩天前跌倒而使下巴受傷是否事實？
      證人丙○○答：不是事實。
      審判長問：為何向醫護人員捏造一個假的受傷原因？
      證人丙○○答：沒有印象。」（見本院卷第86、87頁），
      可見告訴人丙○○於事發（97年1月11日）後六日至三軍
      總醫院就診時，其本身或家人所敘述「雙側下顎骨骨角骨
      折」受傷之原因及時間，均與其事後所指訴之受傷原因及
      時間不符。而受傷之原因及受傷之時間，攸關醫護人員診
      療照護內容之正確性及有效性，一般人多會據實以告，縱
      有某些情形傷者不願說出真實受傷原因，然關於受傷之時
      間點，殊難想像傷者會有任何不能據實告知醫護人員之理
      由，或有屢次說錯之情形，故告訴人丙○○所稱「不想把
      事情鬧大」「說錯了」之理由，顯然不能合理解釋其何以
      於就醫時虛偽陳述受傷之時間。因此，告訴人丙○○指稱
      「雙側下顎骨骨角骨折是戊○○97年1月11日毆打所造成
      」云云及證人李宜榛附合所為之證言，均難逕信為真，無
      從據渠二人真實性有疑之指訴，而遽予推認對於被告不利
      之事實。
（四）綜上所述，基於禁止推定罪狀之法則，確保國家刑罰權之
      正確行使之目的下，公訴意旨所依憑之證據，猶難遽認被
      告於97年1月11日毆打告訴人丙○○後（致丙○○受有右
      側臉頰紅腫之傷勢）外，已造成告訴人丙○○受有「雙側
      下顎骨骨角骨折」之傷勢。此外，復查無其他積極證據足
      以證明告訴人丙○○「雙側下顎骨骨角骨折」傷勢係被告
      所造成，揆諸首揭說明，自應為有利於被告之認定，附此
      敘明。
據上論斷，應依刑事訴訟法第284條之1、第299條第1項前段，刑
法第277條第1項、第41條第1項前段，刑法施行法第1條之1，判
決如主文。
本案經檢察官劉憲英到庭執行職務。
中    華    民    國    98    年    4     月    14    日
                  刑事第三庭法  官  劉家祥
以上正本證明與原本無異。
如不服本判決應於收受送達後十日內向本院提出上訴書狀，並應
敘述具體理由；其未敘述上述理由者，應於上訴期間屆滿後二十
日內向本院補提理由書 (均須按他造當事人之人數附繕本)「切
勿逕送上級法院」。
                            書記官  劉謹翊
中    華    民    國    98    年    4     月    14    日
附錄本案論罪科刑法條：
中華民國刑法第277條第1項（普通傷害罪）
傷害人之身體或健康者，處3年以下有期徒刑、拘役或1千元以下
罰金。
中華民國刑法施行法第1條之1
中華民國九十四年一月七日刑法修正施行後，刑法分則編所定罰
金之貨幣單位為新臺幣。
九十四年一月七日刑法修正時，刑法分則編未修正之條文定有罰
金者，自九十四年一月七日刑法修正施行後，就其所定數額提高
為三十倍。但七十二年六月二十六日至九十四年一月七日新增或
修正之條文，就其所定數額提高為三倍。


司法院資訊處製作；財團法人民間司法改革基金會備份。
